【裁判字號】    98,上易,103
【裁判日期】    991130
【裁判案由】    損害賠償
【裁判全文】
臺灣高等法院民事判決                 98年度上易字第103號
上  訴  人  甲女 (真實姓名年籍住址詳卷）
訴訟代理人  莊喬汝律師
            潘天慶律師
上  訴  人  陳世燦  
被  上訴人
兼  上一人
訴訟代理人  陳桂蘭  
上列當事人間損害賠償事件，甲女、陳世燦對於中華民國97年11
月26日臺灣臺北地方法院96年度訴字第10199 號第一審判決各自
提起上訴，本院於99年11月16日言詞辯論終結，判決如下：
    主      文
兩造上訴均駁回。
第二審訴訟費用由兩造各自負擔。
    事實及理由
壹、程序方面：
一、按性侵害犯罪防治法第12條第2 項規定：「行政機關、司法
    機關及軍法機關所製作必須公示之文書，不得揭露被害人之
    姓名、出生年月日、住居所及其他足資識別被害人身分之資
    訊」。本件甲女主張之侵權行為態樣係上訴人陳世燦（下稱
    陳世燦）對伊有妨害性自主之侵權行為事實，依上開法條規
    定，本判決書不得揭露被害人即甲女之身分識別資訊，爰將
    其身分資訊以代號甲女表示，詳細身分識別資料詳卷所載，
    合先敘明。
二、上訴人甲女(下稱甲女)為為印尼國人，本件屬涉外事件，甲
    女係依侵權行為之法律關係為請求，依我國涉外民事法律適
    用法第9 條規定：關於由侵權行為而生之債，依侵權行為地
    法。侵權行為之損害賠償及其他處分之請求，以中華民國法
    律認許者為限，自應依我國民法之規定。
貳、實體方面：
一、甲女起訴主張：被上訴人陳桂蘭（上訴人陳世燦之妻）自民
    國(下同)94年9月23日起僱用伊在臺北市○○區○○街○○
    號○樓住處，照顧陳世燦之母陳林拈，及從事洗衣、煮飯、
    打掃等相關工作，陳世燦則在該處1樓之工廠從事汽車修繕
    工作。詎陳世燦於94年10月7日上午9時許，趁伊剛洗完澡出
    浴之際，以手抱住伊大腿，繼而強拉伊進入其臥室內，並勒
    住伊脖子，強行褪去伊褲子，期間並捏伊大腿，以其陰莖插
    入伊陰道，違背伊意願而為強制性交得逞，並致伊右側上唇
    內破皮、右外側及前側大腿多處瘀傷。迨翌日(8日)上午11
    、1 2時許，復乘伊在廚房烹飪之際，從後強將伊抱住，再
    次違背伊意願，以其手指插入伊陰道，伊見狀隨即逃離至客
    廳，陳世燦則一路跟隨，強行親吻伊，以手指插入伊陰道而
    強制性交得逞。伊因不堪受擾致電向訴外人蔡承志求援，蔡
    承志再通知仲介公司即○○人力資源管理顧問有限公司( 下
    稱○○公司)人員於94年10月9日上午9、10時許將伊帶離上
    開處所，並報警處理。陳世燦上開行徑，業經原法院以95
    年度訴字第560號及本院以96年度上訴字第3269號刑事判決
    處有期徒刑3年6個月在案。至被上訴人因未善盡雇主責任，
    對伊工作環境並無設置或安排任何職場性騷擾或性侵害之防
    治措施，於知悉伊遭受陳世燦性侵害後，亦未採取立即有效
    之糾正及補救措施，以維護伊人身安全與工作權益，業經臺
    北市政府以府勞字第095322447701號處分書對被上訴人裁處
    罰緩確定。是以，陳世燦對伊強制性交行為，侵害伊身體權
    、健康權、自由權，伊自得依民法第184條第1項、第195條
    之規定，請求非財產上之損害賠償。被上訴人未盡雇主之責
    ，依性別工作平等法第27條第1項、民法第184條第2項、第
    185條第1項前段規定，應與陳世燦負連帶賠償之責等情。爰
    依上開規定，求為命陳世燦、被上訴人連帶給付伊新臺幣(
    下同)1,000,000元之判決。
二、陳世燦及被上訴人則以：陳世燦係與甲女進行性交易，而非
    對甲女為強制性交行為。保險套係陳世燦於94年10月6 日與
    甲女為性交易所留存，陳世燦並無先後於94年10月7日上許9
    時許、同時10月8日上午11、12時許， 在臺北市○○區○○
    街○○號○樓對甲女為強制性交行為。甲女因與訴外人蔡承
    志發生感情糾葛，而向○○公司及現代婦女基金會求助，於
    求助時甲女並透露其與訴外人蔡承志已有夫妻關係累積達5
    年，依甲女信仰之回教教義，甲女係訴外人蔡承志之妻子，
    顯見甲女究有無遭陳世燦性侵害，非無可議之處。又被上訴
    人因工作關係，在外居住，約2、3天始回家1次，於94年10
    月9日經仲介公司電話告知此事後，便立刻回去家中了解狀
    況，及透過仲介表達請甲女回來工作之意，並詢問甲女事情
    發生經過，以處理並幫助甲女，但一直無法與甲女接觸，故
    甲女主張被上訴人未盡雇主之責，非屬有理由。被上訴人於
    甲女生病時，煎藥草予甲女養病，已善盡雇主責任，並無苛
    薄虐待甲女。況被上訴人並非30人以上之僱用者，且本件係
    甲女與陳世燦間因性交易所致，而甲女未舉證究有何造成甲
    女工作環境具敵意性、脅迫性或冒犯性情形，是本件並無性
    別工作平等法適用餘地，甲女所受損害與被上訴人僱用甲女
    於上址工作間並無因果關係，甲女請求被上訴人連帶賠償損
    害，為無理由等語，資為抗辯。
三、原審判決命陳世燦給付甲女200,000 元，而駁回甲女其餘之
    之訴。甲女、陳世燦各就其等敗訴部分，提起上訴。甲女於
    本院上訴、答辯聲明為：(一)原判決不利於甲女部分廢棄。(二)
    上開廢棄部分，陳世燦及被上訴人應再連帶給付甲女800,00
    0 元。(三)願供擔保，請准宣告假執行。(四)陳世燦之上訴駁回
    。陳世燦、被上訴人於本院上訴、答辯聲明為：(一)原判決不
    利於陳世燦之部分廢棄。(二)上開廢棄部分，甲女在第一審之
    訴駁回。(三)甲女之上訴駁回。(四)如受不利益之判決，願供擔
    保請准宣告免為假執行。         
四、兩造不爭執之事實：甲女自94年9 月23日起受僱於被上訴人
    ，在臺北市○○區○○街○○號○樓住處負責照顧陳世燦之
    母陳林拈，及從事洗衣、煮飯、打掃等相關工作。
五、陳世燦先後於94年10月7日上午9時許、同年月8日上午11、1
    2時許，在臺北市○○區○○街○○號○樓，對上訴人為強
    制性交行為，應負侵權行為損害賠償責任：
  (一)陳世燦先後於94年10月7日上午9時許、同年月8日上午11、1
    2時許，在臺北市○○區○○街○○號○樓，對甲女為強制
    性交行為之事實，有甲女受有右側上唇內破皮、右外側及前
    側大腿多處瘀傷等傷害之國軍松山醫院受理疑似性侵害事件
    驗傷診斷書1紙（見原審卷第95頁）及甲女所提保險套外層
    上皮細胞層，經抽取ＤＮＡ檢測，未檢出陳世燦以外之型別
    ，本案衛生紙標示處及保險套內層擦拭棉棒精液ＤＮＡ與陳
    世燦ＤＮＡ-ＳＴＲ型別相同，有內政部警政署刑事警察局
    95年3月17日刑醫字第0940178400號鑑驗書附卷可參（見原
    審刑事卷(一)第28-29頁）在卷可按。
  (二)依陳世燦於刑事審理時陳述稱：我有捏甲女之大腿（見本院
    第50頁），及參酌證人即甲女前雇主蔡承志於原審刑事庭證
    稱：甲女於94年10月8 日打電話給伊時，很緊張，音量很低
    ，以英文說「He touch my bady」，伊當時不以為意，翌日
    甲女再打電話給伊，非常激動且哭泣說「My老闆touch my奶
    奶and my雞雞，I feel hurt」等語 （見偵查卷第44頁、原
    審刑事卷(二)第49頁反面-第51頁）；及證人即○○人力資源
    管理顧問有限公司（下稱○○公司）吳毓鈞於刑事庭證述：
    伊於94年10月9日早上約9時50分至10點間攜帶資料及雙語人
    員至上址，甲女已站在馬路旁急欲離開該地，並告知遭性侵
    害，很害怕，並比下腹部稱很痛要去醫院驗傷，及讓伊看甲
    女大腿內側瘀青，伊與甲女回至上址告知陳林拈（陳世燦之
    母）將帶甲女前往醫院，甲女則自垃圾桶拿出似保險套物品
    ，放入衣服口袋後離開（見原審刑事卷(二)第45頁反面至第49
    頁）；於本院證稱：我是○○公司負責人，94年10月6日我
    們公司有接到一位自稱為甲女前雇主蔡承志的電話，稱甲女
    在雇主處有發生危險，希望我們出面處理，當時我有打電話
    給被上訴人陳桂蘭，她稱並沒有問題等語（見本院卷第76頁
    ）；按上開證人與兩造均無仇隙，所為之證言當屬可信，再
    參以甲女係因經濟上弱勢始自他國到本國為傭，需要一穩定
    之工作場所，竟初到服務地點不久，即「站在馬路旁急欲離
    開該地」「讓一般人看大腿內側」，顯見是在受到精神驚嚇
    後亟欲離去並尋求他人援助，是以依上開情節及陳世燦之陳
    述相互勾稽，甲女主張遭受陳世燦性侵，自屬可取。
  (三)原審95年度訴字第560 號及本院96年度上訴字第3269號刑事
    判決亦認定甲女確有遭受陳世燦性侵，並判處有期徒刑3 年
    6 月在案（見原審卷第9-17頁、第56-63頁）。
  (四)陳世燦抗辯保險套係94年10月6 日其與甲女性交易所留存，
    惟並未能舉證以實其說，且證人吳毓鈞亦證稱：甲女打電話
    時並未提到與陳世燦有性交易之情事（見本院卷第76頁），
    是陳世燦上開抗辯，自無足取；陳世燦復抗辯甲女於發生事
    情後，即打電話給前僱主即證人蔡承志，又於本事件後，再
    受僱於原僱主蔡承志，顯見有感情糾葛，私生活不單純云云
    ，均與陳世燦之侵權行為無關，其抗辯均無足取，自無再傳
    訊證人蔡承志之必要，附予敘明。
  (五)按因故意或過失，不法侵害他人之權利者，負損害賠償責任
    。故意以背於善良風俗之方法，加損害於他人者亦同；不法
    侵害他人之身體、健康、名譽、自由、信用、隱私、貞操，
    或不法侵害其他人格法益而情節重大者，被害人雖非財產上
    之損害，亦得請求賠償相當之金額（民法第184條第1項前段
    、第195條第1項參照）。又不法侵害他人之人格權，被害人
    受有非財產上損害，請求加害人賠償相當金額之慰撫金時，
    法院對於慰撫金之量定，應斟酌實際加害情形、所造成之影
    響、被害人痛苦之程度、兩造之身分地位經濟情形及其他各
    種狀況，以核定相當之數額（最高法院47年台上字第1221號
    、51年台上字第223號判例參照）。查陳世燦於上開時、地
    對甲女為強制性交2次之行為，係故意不法侵害身體權、健
    康權、自由權，造成甲女受有精神上之痛苦，是甲女依民法
    第184條第1項前段、第195條第1項之規定，請求陳世燦賠償
    非財產上之損害，自屬可取。本院查甲女為印尼籍，國中畢
    業，家中經濟狀況不佳，至臺灣擔任外籍幫傭工作，每月薪
    資1萬5,840元，業據陳述在卷（見原審卷第188頁）。而陳
    世燦已婚，名下有汽車2部（1990年份、1995年份）、南康
    開發企業有限公司之投資4,450,000元，財產總額約445餘萬
    元，有卷附稅務電子閘門財產所得調件明細表在卷可按（見
    原審卷第75-78頁），爰審酌兩造之身分、職業、經濟能力
    、陳世燦加害之程度及甲女所受之損害等一切情狀，認甲女
    請求陳世燦賠償以20萬元為適當，逾此部分之請求，不予准
    許。
六、被上訴人陳桂蘭不須與上訴人陳世燦負連帶賠償責任：
  (一)按受雇者或求職者因第12條（性騷擾）之情事，受有損害者
    ，由雇主及行為人連帶負損害賠償責任，但雇主證明其已遵
    行本法所定之各種防制性騷擾之規定，且對該事情之發生已
    盡力防止仍不免發生者，雇主不負賠償責任；雇主應防治性
    騷擾行為之發生（91年01月16日公布之兩性工作平等法第27
    條第1項、 第13條第1前段參照；97年1月16日法律名稱修正
    為性別工作平等法）。
  (二)按，甲女受僱於被上訴人陳桂蘭，在臺北市○○區○○街○
    ○號○○樓住處，負責照顧陳世燦之母陳林拈，及洗衣、煮
    飯、打掃等相關工作之事實，為兩造所不爭執，甲女遭受陳
    世燦性侵係在上午9時、及上午11、12時許之工作時間， 處
    所在陳世燦房間、廚房及客廳，惟甲女係與訴外人陳林拈同
    住，所居住之處所與陳世燦之房間已有所區隔，亦為兩造所
    不否認，並有現場照片在卷可參（見原審刑事卷第32頁），
    顯見被上訴人陳桂蘭對甲女之工作環境，已有防制職場性騷
    擾之措施，對該事情之發生已盡力防止，自不負賠償責任。
  (三)再，甲女於94年9 月23日起受僱於被上訴人陳桂蘭，陳世燦
    對甲女所為強制性交行為係在94年10月7日、8日，甲女於94
    年10月8日、9日致電告知訴外人蔡承志，再由訴外人蔡承志
    於同年月9 日通知仲介公司人員將甲女帶離上址，已如上述
    ，以甲女受僱於被上訴人陳桂蘭之時間尚短，而陳世燦2 次
    強制性交行為緊接，被上訴人陳桂蘭復於事發後始知悉，且
    迅速由吳毓鈞將甲女帶離陳家，是甲女主張被上訴人陳桂蘭
    未盡雇主之責，防治性侵害發生及於性侵害發生後，未採取
    立即有效之糾正及補救措施云云，亦無足取。
  (四)按違反保護他人之法律，致生損害於他人者，負賠償責任（
    民法第184條第2項參照）；數人因過失不法侵害他人之權利
    ，茍各行為人之過失行為，均為其所生損害之共同原因，即
    所謂行為關聯共同，亦足成立共同侵權行為（最高法院87年
    台上字第957號判決參照）， 茲被上訴人陳桂蘭並無違反保
    護他人之法律，致甲女受損害，而甲女遭受陳世燦性侵，又
    係陳世燦個人之行為，甲女並未舉證證明被上訴人陳桂蘭與
    陳世燦間有何意思聯絡，或被上訴人陳桂蘭有何因過失不法
    侵害其權利，且該過失行為復為其遭受陳世燦性侵所生損害
    之共同原因，故甲女依民法第184條第2項、第185條第1項前
    段規定，請求被上訴人陳桂蘭應與陳世燦負連帶賠償之責，
    同無足取。
  (五)又，僱用受僱者30人以上者，應訂定性騷擾防治措施、申訴
    及懲戒辦法，並在工作場所公開揭示；性騷擾防治措施、申
    訴及懲戒辦法之相關準則，由中央主管機關定之；性騷擾防
    治措施應包括下列事項：實施防性騷擾防治措施應包括下
    列事項：實施防治性騷擾之教育訓練。頒布禁止工作場
    所性騷擾之書面聲明。規定處理性騷擾事件之申訴程序，
    並指定人員或單位負責。以保密方式處理申訴，並使申訴
    人免於遭受任何報復或其他不利之待遇。對調查屬實行為
    人之懲戒處理方式（91年01月16日公布之兩性工作平等法第
    13條第1、3項；91年03月06日公布之工作場所性騷擾防治措
    施申訴及懲戒辦法訂定準則笫4條參照）， 茲本件被上訴人
    僱用者並未逾30人，爰無前開條文之適用，併予敘明。
  (六)綜上，甲女依性別工作平等法第27條第1項，民法第184條第
    2 項、第185條第1項前段之規定，請求被上訴人陳桂蘭應與
    陳世燦負連帶賠償之責，不應准許。
七、綜上所述，甲女依民法184條第1項前段、第195條第1項之規
    定，請求陳世燦賠償20萬元，為有理由，應予准許。逾此範
    圍之請求，則無理由，應予駁回；甲女依性別工作平等法第
    27條第1項、 民法第184條第2項、第185條第1項前段，請求
    被上訴人陳桂蘭再連帶給付80萬元，為無理由，亦應駁回。
    原審就上開應予准許部分，為陳世燦敗訴之判決，尚無不合
    ，陳世燦提起上訴，指摘原判決不當，求予廢棄改判，為無
    理由，應駁回其上訴；另原審就上開不應准許部分，為甲女
    敗訴之判決，亦無不合，甲女提起上訴，指摘原判決不當，
    求予廢棄改判，為無理由，亦應駁回其上訴。
八、兩造其餘之攻擊或防禦方法及未經援用之證據，經本院斟酌
    後，認為均不足以影響本判決之結果，自無逐一詳予論駁之
    必要，併此敘明。
九、據上論結，本件上訴均為無理由，依民事訴訟法第449條第1
    項、第78條，判決如主文。
中    華    民    國    99    年    11    月    30    日
                    民事第十四庭
                        審判長法  官  林恩山
                              法  官  陳雅玲
                              法  官  黃國忠
正本係照原本作成。
不得上訴。
中    華    民    國    99    年    12    月    1     日
                              書記官  陳明俐

司法院資訊處製作；財團法人民間司法改革基金會備份。
